臺灣高等法院高雄分院刑事判決　　　95年度上更(一)字第120 號
上　訴　人　臺灣高雄地方法院檢察署檢察官
上　訴　人
即　被　告　己○○（原名劉文正）
選任辯護人　戴國石　律師
　　　　　　黃建雄　律師
上列上訴人因被告貪污治罪條例等案件，不服臺灣高雄地方法院
93年度訴字第2957號中華民國94年2 月5 日第一審判決（起訴案
號：臺灣高雄地方法院檢察署93年度偵字第10560 號），提起上
訴，經最高法院發回更審，本院判決如下：
    主  文
原判決撤銷。
己○○犯行使偽造私文書罪，處有期徒刑拾月，減為有期徒刑伍
月，如易科罰金以銀元參佰元即新台幣玖佰元折算壹日；又犯連
續業務侵占罪，處有期徒刑壹年，減為有期徒刑陸月，如易科罰
金以銀元參佰元即新台幣玖佰元折算壹日。應執行有期徒刑拾月
，如易科罰金以銀元參佰元即新台幣玖佰元折算壹日。
    事  實
一、己○○（原名劉文正）原任高雄縣大寮鄉永芳國民小學（下
    稱永芳國小）教務主任。緣永芳國小原校長陳德義於民國91
    年5 月27日親自以電話向國弘書局負責人陳國弘訂購「常用
    錯別字改正手冊」700 本（91年4 月23日增訂48版），每本
    單價新台幣（下同）10元，合計7000元，供全校老師及高年
    級學生使用，國弘書局於當日（27日）即寄送該手冊予永芳
    國小，己○○於91年6 月25日前某日知悉即將於91年7 月31
    日退休之校長陳德義自91年7 月1 日起至同年月26日請假，
    由其代理校長職務，及知悉陳德義校長向國弘書局訂購700
    本「常用錯別字改正手冊」700 本之書款7000元尚未付款，
    並請其付款予國弘書局，乃於91年6 月26日將7000元購書款
    ，請學校工友庚○○前往高雄縣大寮郵局劃撥至國弘書局帳
    號支付，並於劃撥單正面記載寄款人：「劉文正（永芳國小
    ）」後面通訊欄記載；「常用錯別字改正手冊費用（已收到
    ），請寄回收據」，庚○○將收據放置己○○桌子抽屜。己○○乃利用各科室於陳德義校長退休前之業務，均於91年7
    月31日前請款之機會，基於意圖為自己不法所有之犯意，於
    91年7 月30日在其之前向「智友教育用品社」實際負責人壬○○索取已蓋妥該用品社名稱及負責人印文之該用品社空白
    免用統一發票收據上，虛偽填載購買前開改正手冊數量2300
    本，每本單價35元，總價8 萬500 元之不實內容，並黏貼於
    憑證用紙上，持以請領核銷該筆書款，經層轉蓋印，致使該
    校當時之會計主任張麗群陷於錯誤而同意如數發給，經該校
    出納據以提領該筆款項現金後，由己○○以代領之方式領取
    該筆款項8 萬500 元，扣除前已代墊之7000元，實際詐得7
    萬3500元，並足以生損害於智友教育用品社及永芳國小。嗣
    永芳國小新任校長許嘉德於同年8 月1 日就任，經學校同仁
    蔡忠和、謝惠君及陳順良等人向其反應己○○承辦之「暑期
    生活電腦夏令營」之收費及上開手冊之採購有問題，許嘉德
    約談己○○後，己○○乃於91年9 月初至同年月25日間之某
    日，向壬○○表示永芳國小需補「常用錯別字改正手冊」16
    00本，每本10元，並交付1 萬6000元予壬○○，壬○○乃於
    91年10月25日向國弘書局訂購2000本，每本8 元，合計1 萬
    6000元，國弘書局於同日（25日）寄送91年10月10日修訂49
    版之常用錯別字改正手冊予「智友教育用品社」（該社亦於
    91年10月30日劃撥1 萬6000元書款予國弘書局），己○○則
    先於91年9 月25日書立簽呈請示購買上開手冊之廠商將補齊
    1600本手冊予學校，但因學校老師反應手冊每本35元太貴，
    乃由己○○將差額5 萬7500元（《35元－10元》×2300＝5
    萬7500元）委由壬○○以智友教育用品社名義，繳回學校購
    買同額之圖書，供學校學生使用。
二、己○○於91年7 月9 日至8 月15日，辦理永芳國小第一屆「
    暑期生活電腦夏令營」（下稱夏令營），係從事辦理夏令營
    業務之人。明知該夏令營需招收30名以上學童始可開班，而
    該夏令營實際報名參加之學生為157 人，報名費每人2500元
    ，全部實收計39萬2500元，將其中30名學生之報名費每人25
    00元，依學校製作之正式收據，交予參加夏令營之學生，而
    基於意圖為自己不法所有之概括犯意，另行設計以其自己為
    經收人之報名費收據，自91年6 月21日起至91年7 月9 日夏
    令營開始前某日止，將127 名陸續報名參加夏令營每名報名
    費2500元，合計31萬7500元之127 張收據，給127 位繳費之
    學生，據以匿報學生人數為30人，向永芳國小公庫繳付7 萬
    5000元之報名費收入，並檢據依法核銷其中7 萬1843元，將
    其他127 位學生繳付之31萬7500元報名費據為己有，並以之
    支付夏令營講師費7 萬8400元，及給付各班導師行政協助費
    1 萬5000元及其他支出。嗣經學校同仁蔡忠和、謝惠君及陳
    順良等人向於91年8 月1 日到任之新任校長許嘉德反應己○○承辦之夏令營之收費及購買「常用錯別字改正手冊」之採
    購有問題，許嘉德約談己○○後，己○○乃於91年9 月12日
    書立簽呈，請求核示結餘款如何處理，許嘉德於翌日召開會
    議，己○○當場將事先計算妥適之結餘款清單交予與會人員
    ，並以其配偶名義經營之振宇資訊社名義，捐款18萬5000元
    予學校之公庫仁愛基金。
三、案經法務部調查局高雄縣調查站報請臺灣高雄地方法院檢察
    署檢察官偵查起訴。
    理  由
壹、證據能力部分：
一、被告於92年9 月30日接受調查時，調查人員已將被告代領常
    用錯別字改正手冊之粘貼憑証用紙提示予被告閱覽（92年他
    字5313號卷卅頁正背面），被告並在該粘貼憑証與前一頁間
    上捺二枚之騎縫指印（同上卷卅五頁背面及卅六頁），且被
    告於當時並未否認該憑証之真正，並稱：「貴站所提示的支
    出憑証上『免用統一發票收據』，是由智友教育用品社經壬○○給我的」（同上卷卅頁）。故被告於92年9 月30日接受
    訊問時，已知該憑証為影本，並對之表示其上收據來源為辯
    解，其後永芳國小雖遺失該憑証原本，但仍不影響該影本與
    原本相同，故該影本憑証具有証據能力。
二、被告以外之人（包括證人、鑑定人、告訴人、被害人及共同
    被告等）於審判外之陳述雖不符刑事訴訟法第159 條之1 至
    之4 等4 條之規定，而經當事人於審判程序同意作為證據，
    法院審酌該言詞陳述或書面陳述作成時之情況，認為適當者
    ，亦得為證據；又當事人、代理人或辯護人於法院調查證據
    時，知有刑事訴訟法第159 條第1 項不得為證據之情形，而
    未於言詞辯論終結前聲明異議者，視為有前項之同意，同法
    第159 條之5 定有明文。本件檢察官、被告、辯護人對於卷
    內其餘證據之証據能力，均表示無意見，復於審判期日就原
    審及本院一一提示之證據於言詞辯論終結前，檢察官、被告
    及辯護人對於卷附具有傳聞證據性質之證據，既均已知其情
    ，而未就所調查之證據主張有刑事訴訟法第159 條第1 項不
    得為證據之情形，聲明異議，本院依卷內所有證據作成時之
    情況認為適當，亦無證明力明顯過低之情形，且無任何違法
    取證之不適當情形，以之作為證據使用係屬適當，是參照上
    開說明，本案經調查之證據，均有證據能力。
貳、實體部分：
一、有關購買「常用錯別字改正手冊」及行使偽造智友教育用品
    社免用統一發票收據之部分：
  (一)訊據被告矢口否認有詐領常用錯別字改正手冊及行使教育用
    品收據之犯行，辯稱：手冊是校長陳德義向書商訂購，在91
    年6 月底，校長叫我去校長室，當時書已經來了，校長叫我
    辦理核銷程序，我沒有馬上答應，校長要求我另外再訂小學
    生的英文用書，我跟校長說，教科書有評選委員會，評選委
    員會沒有到場，我說不能向該書局買，7 月底校長要退休前
    ，校長問我為何還沒有去核銷，我認為採購是總務處的事，
    不是我的事，校長不高興，校長在退休前幾天叫我去辦核銷
    ，我原來在黏貼憑證用紙上有貼壹張免用統一發票收據，該
    張是廠商給我的，他的品名是寫『國字正音字形辨正』，該
    張收據金額也是8 萬500 元，該張免用統一發票收據是我貼
    在黏貼憑證用紙上，該張免用統一發票收據，是廠商給我的
    ，發票上沒有填載品名，我去問校長，校長跟我講『品名是
    國字正音字形辨正』，所以我就把它填上去，但是該張收據
    上的數量、單價、總價都已經填好了，該張收據因品名記載
    錯誤，我不知道誰退件，後來品名改成『常用錯別字手冊』
    ，我不知道是誰改的，免用統一發票收據，我不知道是誰寫
    的，也不知道是誰把它貼在黏貼憑證用紙上，但是由丙○○
    教學組長提出來的。出納組長繆琪及羅惠華他們二人拜託我
    代領，我將8 萬500 元交給廠商壬○○，壬○○有在憑證上
    簽名蓋章云云（本院卷(一)四四頁）云云。惟查：
  (二)被告上開辯解，與其於92年9 月30日調查筆錄所供述略以：
    「（提示常用錯別字改正手冊，該本教科書是否為貴校於91
    年間採購之常用錯別字改正手冊？向誰購買？共訂購多少本
    ？該手冊單價如何？請詳述購買過程及廠商送書經過？）是
    的。這本教科書是向智友教育用品社購買，總共訂購2300本
    ，該本教科書定價每本50元，書商報價35元，我記得是在91
    年6 月底，我向智友教育用品社龔姓經理（姓名為壬○○）
    洽談訂購前開手冊2300本，第一批交貨700 本，交貨時間約
    在91年6 月底，這700 本是供應給本校五、六年級的學生，
    第二批是在暑假過後開學沒多久（詳細時間我已忘記），智
    友教育用品社方才將剩餘1600本交貨給學校」、「我確實有
    在91年7 月底左右請龔經理開立智友教育用品社的收據給我
    ，以便我向學校報銷請款」（92年他字5313號卷卅頁），及
    於同年10月27日調查筆錄稱：「上開學校購買常用錯別字改
    正手冊之廠商收據，係於91年7 月25、26日左右（詳細時間
    已忘記），我親自前往壬○○之父龔乾隆住院之高雄市小港
    醫院向壬○○領取」（同上卷六頁）, 及於93年9 月16日偵
    查中稱：「（有向學校請款購買常用錯別字改用手冊共8 萬
    500 元？）是，我是在6 月底陳校長請我至2 樓校長室，他
    拿這本書給我看，說這本書不錯，叫我向智友書局買，當時
    地上已有一些書，因為當時已是學期末，我發現小朋友已經
    有拿在手上，我就提出請購，他叫我買2300本」（同上卷一
    二一頁），顯然不符，其辯解2300本手冊係陳德義所訂，是
    否可採，已非無疑，但陳德義校長於91年6 月間有請被告付
    款予廠商，應足認定。陳德義校長自91年7 月1 日起至同年
    月26日止請假，由被告代理校長職務，有永芳國小91年6 月
    25日大永國人字第0910001933號函附卷（同上卷一六九頁）
    ，而繆琪於93年3 月2 日偵查中亦結証稱：「當時（91年）
    7 月30日會計開出很多支出傳票，因為學校要交接（按：陳
    德義與許嘉德校長於91年8 月1 日交接）」（同上卷一０五
    頁）。故被告於91年6 月底已知學校拿到的手冊名稱為「常
    用錯別字改正手冊」，其辯稱：我原來在黏貼憑證用紙上有
    貼壹張免用統一發票收據，該張是廠商給我的，他的品名是
    寫『國字正音字形辨正』，．．．其問校長，校長跟我講『
    品名是國字正音字形辨正』，所以我就把它填上去」，亦非
    可信。復參酌陳德義校長早於91年5 月27日即直接向國弘書
    局以每本單價10元，訂購700 本（詳下述），豈有再請被告
    向智友教育用品社訂購2300本，還請總務科訪價，終決定每
    本單價35元之理？又如果陳德義校於91年6 月底請被告向智
    友教育用品社訂購2300本，且被告確向該社訂購2300本，則
    智友教育用品社於無存貨之情況下，豈會於91年10月25日只
    向國弘書局訂購2000本，並只將其中1600本送交永芳國小。
    綜上，被告係利用91年8 月1 日校長交接前，詐領本件購書
    款，實足認定，所辯顯係事後欲卸責予陳德義校長之詞，而
    不可採。
  (三)永芳國小原任校長陳德義曾於91年5 月27日向國弘書局負責
    人陳國弘訂購「常用錯別字改正手冊」700 本，每本單價10
    元，分送學校老師及高年級學生使用之情，業據證人陳德義
    於92年8 月19日稱：「91年3 、4 月間，國弘書局曾寄一些
    適合國民小學生閱讀之課外文宣資料到學校，當時我為了提
    升學生語文程度，乃向國弘書局訂購700 本『國字正音字形
    辨正』教材，每本訂購價10元，共7000元」（92他字5313號
    卷六十頁背面至六一頁）及於93年5 月10日偵查中結証稱「
    （是何人向陳國弘訂書」是我訂的」、「（你指示被告共買
    幾本？）我沒有指示他買，是我自己訂700 本」（同上卷二
    四六至二四七頁）；及證人陳國弘於92年11月3 日調查時稱
    ：「91年5 月27日高雄縣大寮鄉永芳國小陳校長（陳校長確
    實姓名不詳），曾親自打電話向我訂購『常用錯別字改正手
    冊』700 本，每本10元，我接到陳校長的訂購電話後，隔日
    即以郵寄方式，寄書至永芳國小，91年間永芳國小就只訂購
    這麼1 次，書款共7000元，書款於91年6 月26日由署名『劉
    文正（永芳國小）』者，劃撥7000元至國弘書局郵局帳戶，
    支付該書款」（同上卷五四頁背面），並有郵政劃撥儲金存
    款通知單、訂購登記簿可佐（同上卷五六至五七頁）。依劃
    撥單正面記載寄款人為「劉文正（永芳國小）」，背面記載
    「錯別字改正手冊（已收到）費用，請寄回收據」，依國弘
    書局之訂購登記簿亦記載來電人職別為「校長陳」，來電日
    期為91年5 月27日，學校地址高雄縣大寮鄉○○○路499 號
    ，數量700 本，寄書日期為91年5 月27日，收款日期為91年
    6 月26日。由上開陳國弘陳述不知道陳德義姓名（故登記簿
    只記載校長陳），劃撥單只記載永芳國小劉文正，並請國弘
    書局寄回收據，故國弘書局將收據寄予被告，乃合於經驗法
    則，又依劃撥單背面記載書已收，可証永芳國小工友庚○○
    所稱「我記得91年6 月間（詳細時間我不清楚）學校舉行校
    務會議中途休息中，當時教務處劉文正主任親手交給我7000
    多元（詳細金額我不記得），和1 本『常用錯別字改正手冊
    』，要我將錢匯至上開手冊背面國弘書局之郵撥帳號，我乃
    至學校附近之大寮郵局匯款，完成匯款返回學校後，我就將
    匯款單據放置劉文正主任辦公桌抽屜」（同上卷七九頁背面
    ），於本院前審亦結証略稱：改正手冊7000元是被告給的，
    陳德義校長並未請其劃撥，亦無指示其向總務主任領錢劃撥
    （本院卷前審卷一五五至一五六頁），與事實相符。亦即被
    告於91年6 月26日拿1 本手冊予庚○○，告知學校已拿到書
    ，要庚○○劃撥匯款予國弘書局，且由劃撥單背面記載「書
    已收」，亦可証明永芳國小於91年5 月27日確實只訂購700
    本。又被告如於91年5 月間訂購2300本，國弘書局存書不足
    ，該書局衡情立刻印刷交書（由其訂購登記簿之記載可知，
    國弘書局均於訂書當日即寄書），但該書局卻於91年10月10
    日始修訂第49版，有該第49版手冊可証（外放）。更何況國
    弘書局於91年5 月27日只寄700 本予永芳國小，該手冊係欲
    分發予學校學生使用，教務處為承辦單位，時任教務主任之
    被告當知國弘書局送700 本手冊至學校，而智友教育用品社
    於91年7 月30日由被告代領2300本書款時，並未出售手冊予
    學校，此亦當為主管此業務之被告所明知，其卻代領2300本
    之書款7 萬5000元，足見被告91年9 月25日簽呈所載學校訂
    購2300本，因再版所延誤之不足數量，廠商將於近日內補齊
    ，顯係事後為掩飾其詐領書款之詞。
  (四)永芳國小原任校長陳德義於91年8 月1 日退休，由許嘉德接
    任校長，為陳德義、許嘉德2 人陳述在卷（92年他字5313號
    卷一００、九九頁），許嘉德於92年8 月28日調查筆錄略稱
    ：「91年9 月初因學校同仁包括總務主任蔡忠和、輔導主任
    謝惠君、訓導主任陳順良向其反應，學校在91年暑假期間所
    舉辦之「暑期電腦育樂營」活動，學生收費可能有問題，另
    外還提及被告將學校電腦網路集線器帶回家中公器私用及常
    用錯別字採購過程有瑕疵等問題，其乃邀集蔡忠和、謝惠君
    、陳順良、網管老師辛○○、設備組長甲○○、註冊組長丙○○，在其住處向其說明整個學校所發生以上事件之詳細過
    程；翌日，其分別約談被告及戊○○就上開事情做初步了解
    ，次日，其再約蔡忠和、謝惠君、陳順良、辛○○、甲○○
    、家長會長黃耀德及被告，一起討論上述所發生事件的解決
    之道，並查明事件是否屬實」（同上卷四九至五十頁）；其
    於93年3 月2 日偵查中亦具結稱：「（常用錯別字手冊部分
    ，是如何發現有問題？）同仁拿核銷收據給我看，他們說買
    的太貴」（同上卷一００頁），「（被告是時才寫簽呈？）
    是同仁反應，我與他溝通後，他才寫簽呈」（同上卷一六０
    頁），「（簽呈何時批示？）91年9 月12日是在召開會議之
    前，25日是在召開會議之後批示」、「（這2 張簽呈是在同
    仁向你反應及你約談被告及戊○○之前或之後簽的？）都是
    在我約談被告、戊○○之後簽的」（同上卷一五五頁）。由
    上開許嘉德之陳述可知，被告於91年9 月12日所書立「關於
    本活動（夏令營）之結餘所剩款項，該如何處理，請鈞長核
    示」，及於同年月25日所書立「本校為增進學童辨識國字及
    字詞之能力，所購買2300本之『常用錯別字改正手冊』，因
    再版所延誤之不足數量，廠商將於近日內補齊」（同上卷一
    六九頁），均係學校同仁對被告購買手冊及舉辦夏令營費用
    向許嘉德校長反應，經校長許嘉德約談被告後，被告始提出
    ，故該2 份簽呈內容所載，並不足為被告主動報告本案經過
    及其因學校剛開學，未及繳納夏令營活動結餘款之有利証據
    。
  (五)卷附黏貼憑證用紙上記載「智友教育用品社，品名常用錯別
    字手冊，數量2300本、單價35元、總價8 萬500 元」之免用
    統一發票收據上之金額，係被告於91年7 月30日代領，有該
    粘貼憑証可証（92他字5313號卷卅六頁），被告於92年9 月
    30日調查時亦自承「品名常用錯別字手冊，數量2300本、單
    價35元、總價8 萬500 元」係其填寫（同上卷卅頁背面），
    且於92年9 月30日及同年10月27日2 次調查筆錄承認8 萬50
    0 元係由其代收（同上卷六頁背面、卅一頁背面）。且永芳
    國小會計主任張麗群於調查、原審時亦証述略以：「我知道
    上開常用錯別字改正手冊係由教務處負責辦理，而詳細採購
    流程並不清楚，但在我印象中，因為當時教務主任劉文正曾
    表示，上開採購常用錯別字改正手冊金額，渠已先代墊廠商
    ，但因我與出納羅惠華老師認為8 萬多元的金額太大，原本
    想直接開支票給廠商，但劉主任又表示渠已代墊這筆錢，所
    以便由羅惠華老師於劉主任請領這8 萬500 元當天，根據我
    製作的支出傳票開具NB0000000 號支票，至永芳國小的公庫
    大寮農會，提領9 萬8000元，扣掉支出他項經費一萬7500元
    ，將8 萬500 元現金交付予劉文正」（同上卷七五頁、原審
    卷一一三頁），其於原審尚且証稱：「（你當時有聽劉文正
    講說他已經代墊8 萬500 元，因此你們才將這8 萬500 元的
    現金交由劉文正領取？）是的，但是我有跟他講說這金額比
    較大，請他以後不要再代墊給廠商」（原審卷一一三至一一
    四頁），此外並有支票存根可佐（92他字5313號卷七六之一
    頁、八頁）。故被告於91年7 月30日確有書寫智友教育用品
    社名義之免用統一發票收據，領取8 萬500 元現金，實足認
    定。
  (六)証人許嘉德於92年8 月28日調查時略稱：「討論到常用錯別
    字手冊部分，這個部分的問題是1 本單價應為10元，廠商卻
    收35元，據我了解，賣出這本手冊的廠商名為士揚教育用品
    社，負責人姓龔，在校長室討論會過後，負責人龔先生的兒
    子有親自來向我解釋，永芳國小訂書當時，因為渠父親重病
    ，許多事情未處理妥當，所以當時只送部分手冊來學校，沒
    有將手冊全部送來（手冊數量我實在不清楚），我也藉機向
    龔先生提出手冊單價行情應該是10元，用品社收35元，實在
    太貴，龔先生最後也同意退還每本價差25元，訂購2300本的
    金額共7 萬7500元，以購買圖書補充學校圖書館書籍的方式
    退還給學校，據由龔先生將7 萬7500元退還給學校，再由學
    校老師購買、補充書籍，而後送來的手冊最後也有補足」（
    92他字5313號卷五十頁）。被告於92年9 月30日調查時供稱
    ：「（提示常用錯別字改正手冊，該本教科書是否為貴校於
    91年間採購之常用錯別字改正手冊？向誰購買？共訂購多少
    本？該手冊單價如何？請詳述購買過程及廠商送書經過？）
    是的。這本教科書是向智友教育用品社購買，總共訂購2300
    本，該本教科書定價每本50元，書商報價35元，我記得是在
    91年6 月底，我向智友教育用品社龔姓經理（姓名為壬○○
    ）洽談訂購前開手冊2300本，第一批交貨700 本，交貨時間
    約在91年6 月底，這700 本是供應給本校五、六年級的學生
    ，第二批是在暑假過後開學沒多久（詳細時間我已忘記），
    智友教育用品社方才剩餘1600本交給貨給學校」、「我確實
    有在91年7 月底左右請龔經理開立智友教育用品社的收據給
    我，以便我向學校報銷請款」（同上卷卅頁），於同年10月
    27日調查筆錄稱：「上開學校購買常用錯別字改正手冊之廠
    商手據，係於91年7 月25、26日左右（詳細時間已忘記），
    我親自前往壬○○之父龔乾隆住院之高雄市小港醫院向壬○○領取」（同上卷六頁）。本件永芳國小只於91年5 月27日
    由陳德義校長向國弘書局訂購700 本常用錯別字改正手冊，
    國弘書局並於91年6 月27日收到永芳國小之劃撥之書款，故
    被告稱其於91年6 月底由其向智友教育用品社購買，已與事
    實不符。證人壬○○於92年9 月30日所稱：「在91年8 、9
    月間（詳細日期已忘記）劉文正拜託我和他一同前往學校向
    當時校長許嘉德說明有關常用錯別字改正手冊採購案，關於
    數量部分，劉文正授意我向許嘉德校長偽稱表示，學校之前
    先行向我訂購的700 本常用錯別字改正手冊係舊版且為了先
    行撥給5 、6 年級學生使用，後續訂購的1600本係新版。至
    於後續1600本常用錯別字改正手冊，每本單價35元部分，劉
    文正授意我向校長偽稱，每本訂價為50元，打7 折以每本35
    元出售給學校是合理價格。我是因為劉文正向我拜託，基於
    同情之意才配合他，我並未收取任何好處」（同上卷四三至
    四四頁），及於92年10月23日調查筆錄所稱：「伊於92年9
    月30日前接獲約談通知書後某日到永芳國小，向被告詢問是
    否與他有關，被告要我配合供述因國弘書局存量不足，所以
    先送700 本舊版給學校，之後再補送1600本新版給學校；收
    據部分是被告填妥內容後，再送到小港醫院給我蓋大小章」
    （同上卷十三至十四頁），足以採信。亦即壬○○於92年9
    月30日調查筆錄陳述：「（請詳述永芳國小向貴社購買當用
    錯別字改正手冊之過程，係由何人於何時向貴社接洽購買？
    如何付款？購買數量？單價為何？貴社何時送達？）當初是
    劉文正主任向我接洽購買常用錯別字改正手冊1600本，並親
    自將現金1 萬6000元當作書款交付與我。劉文正實際向我訂
    購常用錯別字改正手冊係1600本，每本單價10元。事後劉文
    正有告知我，當初我交貨給學校時，他早已將該批2300本手
    冊，總價8 萬500 元的書款向學校請領完畢」（同上卷四三
    頁），乃永芳國小向智友教育用品社購買常用錯別字改正手
    冊之真實經過情形，亦足認定。
　(七)被告於91年7 月30日製作收據及粘貼憑証向永芳國小請求支
  　付8 萬500 元，而證人壬○○於92年9 月30日所稱：「在91
    年8 、9 月間（詳細日期已忘記）劉文正拜託我和他一同前
    往學校向當時校長許嘉德說明有關常用錯別字改正手冊採購
    案」，及証人即許嘉德於92年8 月28日略稱：「91年9 月初
    即我剛上任於永芳國小校長一職約一個月後，學校同仁稱常
    用錯別字採購過程有瑕疵，伊乃邀集被告等人討論事情解決
    之道，在校長室討論會過後，負責人龔先生之兒子有親自來
    向我解釋永芳國小訂書．．．」（92年他字5313號卷四九至
    五十頁），足見壬○○係於92年9 月間才前應被告之邀往永
    芳國小，向許嘉德解釋，惟被告係於91年7 月30日即向永芳
    國小請領8 萬500 元，被告既於91年9 月間始請壬○○向許
    嘉德解釋，且遲至91年10月25日始向國弘書局訂購2000本常
    用錯別字改正手冊，及壬○○父親係於91年8 月20日9 月26
    日住院（同上卷九頁），亦在被告向永芳國小請款之後，被
    告亦自承其取得之免用統一發票收據係空白，故壬○○94年
    10月19日於本院前審結証稱：「（被告有無向你取過空白收
    據？）有的，我作學校教科書生意，我給5 張收據，一般學
    校收據要在5000元以下」、「（你有無問被告這些收據做何
    用？）沒有」 (本院前審卷一三九至一四０頁），較為可信
    。亦即被告向永芳國小請領8 萬500 元所使用之智友教育用
    品社名義之免用統一發票收據，係壬○○於91年7 月30日以
    前交付予被告，應足認定。至於證人繆琪於偵訊、原審及本
    院前審固證述：廠商即證人壬○○事後有於91年8 月中旬或
    月底到校補簽章，但被告持未蓋用智友教育用品社之免用統
    一發票向繆琪請款，該款項又高達8 萬500 元，其程序不符
    合請款規定，且証人即永芳國小會計主任羅惠華於92年9 月
    5 日調查筆錄稱：「因為我看到有關常用錯別字手冊的合法
    支出憑証就是貴站（按：高雄縣調查站）所提示的8 萬500
    元這張，而且我們是將這8 萬500 元款項直接付給代墊人劉
    文正主任」（92他字5313號卷七五頁），即依羅惠華於支付
    8 萬500 元予被告時，已審核被告所提出之支出憑証係合法
    即已蓋智友教育用品社及負責人印章之收據，故繆琪上開証
    述，顯係記憶有誤，尚非可採。
  (八)被告於92年9 月30日接受調查時，已將被告代領常用錯別字
    改正手冊之粘貼憑証用紙提示予被告閱覽（同上卷卅頁正背
    面），被告並在該粘貼憑証與前1 頁間上捺2 枚之騎縫指印
    （同上卷卅五頁背面及卅六頁），且被告於當時並未否認該
    憑証之真正，並稱：「貴站所提示的支出憑証上『免用統一
    發票收據』，是由智友教育用品社經壬○○給我的，當初這
    張『免用統一發票收據』是完全空白的，上面也沒有蓋妥該
    用品社的大小章，因為91年7 月間，永芳國小原任校長陳德
    義即將退休，我因為急著要在他任內報銷該筆款項，所以就
    用電話與壬○○聯絡，壬○○在電話中告訴我，要我自行在
    該空白『免用統一發票收據』上，自行在品名、數量、單價
    、總價等各該欄填妥資料後，再拿至當時人在小港醫院的龔
    經理，再由他在收據欄蓋上智友教育用品社的大小章」（同
    上卷卅頁正背面）。按該『免用統一發票收據』及其上之粘
    貼憑証用紙，於92年9 月30日提示予被告辨識，被告非但未
    否認該用紙或收据係遭偽造，甚且承認『免用統一發票收據
    』內容係其親自填寫，而該憑証及收據亦於被告訊問後與其
    訊問筆錄一起由被告捺騎縫章之指印，則該憑証及收據之原
    本嗣後雖遺失，但不影響該紙憑証及收據係根據原本影印而
    來，故被告主張憑証及收據非真正，尚非可採。
  (九)綜上，被告先自行支付7000元常用錯別字改正手冊書款，其
    後於91年7 月30日未經智友教育用品社同意，偽造該社免用
    統一發票，向永芳國小請領購書款8 萬500 元，足生損害於
    智友教育用品社及永芳國小，而詐得7 萬3500元，罪証明確
    （詐欺犯為即成犯，被告事後支出1 萬6000元向智友用品社
    購買1600本常用錯別字改正手冊及付5 萬7500元予壬○○，
    委由壬○○捐贈予永芳國小購買優良圖書，均不影響其詐得
    7 萬3500元之犯行）。
二、有關「暑期生活電腦夏令營」部分：
  (一)訊據被告亦矢口否認有侵占夏令營報名費的款項，辯稱：我
    不知道有『高雄縣大寮鄉永芳國民小學收據』我只知道由我
    教務處出具的收據，上面蓋有我圓形的戳章，我將各班收來
    的報名費除了其中30個人7 萬5000元在活動之前交給出納外
    ，其餘的報名費我都放在教務處，活動結束後，我將結餘的
    錢於91年9 月10幾號左右將錢交給出納，報名費到開學時都
    還沒收齊云云（本院卷(一)四五頁）。經查：
  (二)本件永芳國小夏令營之收據共有高雄縣大寮鄉永芳國民小學
    收據（其上有常務單位經辦人被告、出納羅惠華、會計人員
    張麗群及機關首長陳德義印文）及收據（其上有經收人高雄
    縣大寮鄉永芳國小教務主任劉文正署押、印文及該校橢圓形
    章）2 種，而前者共30張，後者共127 張，且後者係被告請
    教務處同仁印製，為其所自承（原審卷一四一頁），並有該
    2 種收據影本附卷（外放）。被告如不知有前者，則全部報
    名之學生均應使用其印製之收據，而不可能正式收據之學生
    有30名，其自行印製收據之學生有127 名，故其辯稱不知道
    有『高雄縣大寮鄉永芳國民小學收據』，係卸責之詞。又被
    告自行設計之收據上之學生繳款日期雖均為91年6 月21日，
    但從正式收據記載收費日期為自91年6 月21日起，而夏令營
    自91年7 月9 日開課，有被告自行書立之課程表附卷（本院
    卷(二)一０二頁），故127 名學生繳費時間係自91年6 月21日
    起至91年7 月9 日前某日止，應足認定。被告辯稱學生報名
    費在開學時都尚未收齊，亦無可採。
  (三)永芳國小舉辦夏令營動前，無該校校務會議及家長會審查通
    過之會議紀錄，只有當時承辦單位於承辦活動前，經行政流
    程請示核可辦理之簽呈可供依據及核准通過之計劃及經費概
    算，有該校96年5 月21日永國教字第0960100024號函及所附
    簽（91年6 月17日簽）、夏令營計劃（內容與報名表相同）
    、夏令營經費概算表、夏令營工作組織、收入傳票、支出傳
    票附卷（本院卷(二)廿九至卅七頁）。又從夏令營之支出憑証
    （外放）及被告自己提出之支出明細（92年他字5313號卷卅
    四至卅五頁、本院卷(二)八七至一0 一頁），亦無家長會協助
    之支出，永芳國小家長會並未參與本件夏令營活動，應堪認
    定。又依夏令營報名2 種收據中，正式收據（收款日期自91
    年6 月21日起至同年月26日止）及被告自行製作之收據（收
    據日期均為91年6 月21日），其常務經辦人（正式收據）或
    經收人（自行製作收據）均為被告，有該2 種收據可參（外
    放），參酌夏令營繳庫7 萬5000元之後之支出傳票中之電腦
    教材（名義人：智友教育用品社，日期：91年7 月2 日，金
    額6000元，領款人被告）、光碟機等（名義及領款人：振宇
    資訊社《被告配偶經營》，日期：91年7 月8 日，金額3900
    元），墨匣等（名義及領款人：振宇資訊社《被告配偶經營
    》，日期：91年6 月25日、28日，金額2200元、4800元）、
    資料袋（名義人：三和禮品行，日期：91年6 月28日，金額
    1350元，領款人：被告）、活動簡章（名義人：祥合影印店
    ，日期：91年6 月18日，領款人：《莊》佳樺）、軟片等（
    名義人：皇冠攝影服社，日期：91年7 月29日，領款人：《
    莊》佳樺），共核銷7 萬1843元，及被告於91年9 月12日有
    關夏令營圓滿成功辦理完畢，結餘款如何處理之簽呈（92年
    他字5313卷一六九頁）亦係被告所擬。故本件夏令營91年6
    月17日之簽辦稿雖由丙○○所簽，但係因丙○○係教學組長
    ，夏令營係其承辦之業務，乃由其書寫簽呈而已，否則夏令
    營圓滿辦理成功，結餘款處理之簽呈，亦應由丙○○或當時
    之教學組長為之，故本件夏令營係由被告完全負責承辦，實
    足認定。且依被告上開將7 萬5000元依規定繳入公庫，再依
    實際支出核銷，故被告明知辦理夏令營活動之報名費應繳庫
    ，即據實核銷支出，亦足認定。至於概算表雖僅以30人為標
    準，但該概算表乃夏令營計劃之一部分，在夏令營開始上課
    前所製作，其實際收入、支出情形，應以學員報名後之情形
    修正，故該概算表不能做為永芳國小夏令營僅應核銷30人參
    加夏令營之依據。
  (四)永芳國小91年度暑期生活電腦夏令營係由學校主動舉辦，學
    校自行決定活動項目後，向高雄縣政府網路登錄報備，依90
    年6 月22日修訂「高雄縣國民中小學育樂營活動實施要點」
    肆. 六規定：「營隊人數需達30人以上方得舉辦，以增進團
    體活動效果，有高雄縣政府95年11月6 日府教學字第095025
    9931號函及所附該要點可參（本院卷(一)一一０至一二九頁）
    ；又永芳國小91年7 月9 日至91年8 月15日舉辦第一屆暑期
    生活電腦夏令營，依規定應將157 名學員繳納之費用納入該
    校代辦經費，而納入該校經費收支後之處理程序應依90年6
    月22日修訂之前開要點伍. 一營隊之各項收費應以學校名義
    開立正式收據，並應納入學校經費收支處理，專款專用，專
    款專用謂用於該育樂營活動行政費、場地器材費、活動費、
    膳宿費、保險費、材料費、印刷文具費、交通費、鐘點費、
    工作人員得支加班費等，經費應以專款專用所規範支用用途
    辦理，循會計程序向學校辦理核銷，亦有該府96年3 月12日
    府教學字第0960056284函附卷（本院卷(一)二三六頁），同時
    期高雄縣大寮國小亦於暑假辦理育樂營活動，其學員繳納費
    用之核銷方式即依上開函示辦理，亦有高雄縣政府91年1 月
    22日府教學字第0960017231號函及所附大寮國小91年度辦理
    暑假育樂營活動之項目、實際參加人數及該活動經費核銷之
    相關資料附卷（本院卷(一)一九一至二三四頁）。又依永芳國
    小暑期夏令營報名表記載：「一活動目的：為配合九年一貫
    資訊融入各科教學，鼓勵學生利用暑假從事正當休閒活動，
    指導學生活用電腦，提昇應用電腦多元化的能力，建立積極
    豁達的學習能力，達到寓教於樂之目的。二依據：高雄縣政
    府九十府教學字第105184號函辦理。三主辦單位：高雄縣政
    府。承辦單位：高雄縣永芳國小。協辦單位：高雄縣永芳國
    小家長委員會。四參加對象：本縣國小二年至六年級學生。
    五活動日期：91年7 月9 日起至91年8 月15日止（每週上課
    二次，可任選時段上課）。六活動地點：本校電腦教室。七
    活動費用：新台幣2500元（含師資、講義、教材、磁片、列
    印．．．）。八指導老師：教務主任劉文正、設備組長甲○○、網管老師辛○○。十一其他：本夏令營活動結束後，於結
    業式時由校長頒發結業証書」，有該報名表可証（外放）。
    被告時任永芳國小教務主任，平日即有執行職務行所使用經
    費向該校請領費用程序之經驗，於承辦該校夏令營時，學校
    正式收據上之記載，被告為常務單位經辦人，明知舉辦活動
    之法令依據，並將之載明於報名表，該依據即高雄縣政府九
    十府教學字第105184號函明載需30人以上始得辦理活動，此
    事實當亦為被告所不得諉為之不知情。又永芳國小辦理夏令
    營時任職高雄縣政府學管課，承辦暑期育樂營業務之林慶峰
    ，於93年4 月28日偵查中亦結證稱：「（育樂營業務承辦之
    相關規定，有無限制人數？）我們暑假一個月前上網登記，
    沒有限制人數，如果他們報名人數比原來報給縣府計畫中之
    人數多，我們沒有限制那是各校權責，只有限制最低人數，
    要達最低人數才能開班。」等語（92年他字5313號卷一五四
    頁），報名表並未載明參加人數限學員限30人，亦即無人數
    上限為30人之限制。綜上，被告明知舉辦夏令營之報名費，
    應開立蓋有被告、出納、會計人員及機關首長之正式收據，
    且舉辦夏令營活需有30人以上報名始可舉辦，而非只需核銷
    30 名 學生經費，其餘款項毋庸繳庫，應足認定。
  (五)由前開夏令營之支出傳票中之軟片請領款項日期為91年7 月
    29日可知，夏令營之支出係實際支出實際核銷，而實報實銷
    日期可於活動期間隨時為之，為被告所明知。而依被告上開
    實報實銷之光碟等物品，均以30人為核銷人數，依被告所提
    出之其他支出明細中，並無其餘127 人亦有上開支出之項目
    （尤其是教材應每人1 本磁片每人應1 片、資料袋應每人1
    個），但此又需實際支出之款項，且於扣除教師費用等一切
    支出後之結餘款，需有一定處理之程序，乃屬當然之事。被
    告於報名表（即支出傳票中之活動簡章）既載明舉辦夏令營
    活動之依據為高雄縣政府九十府教學字第105184號函，則被
    告對該函所附高雄縣國民中小學育樂營活動實施要點第肆點
    第六項之營隊人數需達卅人以上方得主辦及第伍點經費使用
    之相關規定（本院卷(一)一一六至一二０頁）亦了然於胸，觀
    之同時期辦理夏令營之大寮國小，其舉辦之項目多達4 項，
    其將報名費繳交公庫之時間自91年6 月5 、6 、17日、7 月
    9 、17日，其支出傳票亦有8 月30日（本院卷(一)一九二至二
    三四頁），及被告擔任教務主管，平日即有依業務需要，實
    報實銷業務支出之經驗，自不得諉為不知永芳國小舉辦之夏
    令營有157 名學生參加，即需核銷繳庫157名之報名費。
  (六)依被告自行提出157 名學員之支出明細頁及課程表（本院卷
    (二)八七至一０五頁），共收入39萬5000元，繳庫7 萬5000元
    （其中計實際支出7 萬1843元，有支出傳票附卷，外放）餘
    款支出工作人員誤餐費3 萬5080元、學生冰品冷飲1 萬500
    元、127 名學員上課師資7 萬8400元，各班導師班級費1 萬
    5000元（每名學員，即給付該班100 元，有7 名老師轉校故
    給150 名學生之金額共1 萬5000元），行政費5600元，剩18
    萬4120元，足見被告收受127 名學生之報名費後，並未像大
    寮國小一樣，繳入公庫，再依實際支出檢據核銷。再依被告
    所列冰品支出並無任何收據，為庚○○於本院結証明確（本
    院卷(二)一二五頁），誤餐費亦僅合桌吃飯部分有收據（本院
    卷(二)九一至一０一頁），上課老師之鐘點費收據，亦僅開立
    予丁○○（本院卷(二)九十頁），且該收據並非以永芳國小名
    義開立。足見被告於收受上開127 名學員報名費後，並無將
    之繳入公庫，再依實際支出檢據核銷之意圖及行為甚明。但
    依高雄縣國民中小學育樂營活動實施要點第伍點經費使用：
    營隊之各項收費應以學校名義開立正式收據，並應納入學校
    經費收支處理，專款專用，專款專用謂用於該育樂營活動行
    政費、場地器材費、活動費、膳宿費、保險費、材料費、印
    刷文具費、交通費、鐘點費（本院卷(一)一二０頁），此規定
    為被告所明知，其卻於報名時自行設計收據，收款後又未繳
    庫，再檢據核銷支出，並於新任校長許嘉德接獲同仁報告，
    約談被告，再開會決定處理方式後，以振宇資訊社名義捐款
    予永芳國小仁愛基金，已如上述。再參酌被告於91年7 月29
    日即檢據30名學生之支出單據，向學校核銷，其支出全程參
    與教學之丁○○老師之鐘點費之時間，亦為91年8 月2 日及
    同年月16日，有該2 收據可証（本院卷(二)頁八九至九十頁）
    ，另支出冰品之時間係上課時間給學生食用，故其支出之最
    後時間為91年8 月16日，有上課時刻表可証（本院卷(二)一０
    二頁），而其自行書立支出誤餐費時間之最後日期為91年8
    月28日（本院卷(二)八八頁），亦即在91年9 月或開學後，學
    校老師質疑前檢據核銷，但因被告對127 名學員之報名費並
    無任繳庫行為，無從檢據核銷。故被告辦稱其係因開學不久
    ，始未核銷，並不足採。再觀之1 萬5000元之老師行政協助
    費，係以各班報名人收支付，但報名學員有157 名，如果係
    支援各班老師行政協助之費用，但其餘7 名學員之老師因調
    職而未發（本院卷(二)八三頁），但該筆款項亦不能納為私有
    ，且支付部分亦應檢據核銷，且被告從127 名學員之報名費
    中支付150 名參加夏令營學員所屬班級教師，可見該筆支出
    係被告私下給予老師之協助費用，亦足認定。由此，亦可証
    明將127 名報名費，被告於收入後，即侵占入己，再依己意
    而為支出，亦即被告自91年6 月21日起至91年7 月9 日前某
    日止，收到127 名學生繳納報名費時，即有將之侵占入己之
    意思及行為，應堪認定。被告將報名費收入後將之納為己有
    ，其侵占犯行即已成立，其後支出師資鐘點費等，不影響其
    犯罪之成立。且被告所列誤餐費等支出，除師資鐘點費7 萬
    8400元經任課老師証述已領取外（本院卷(二)一三八至一四五
    頁、一八一至一八六頁），冰品固有庚○○証述（本院卷
    (二)一二四至一二五頁），但並無任何收據為佐，至於誤餐費
    3 萬5080元，被告稱係請戊○○買便當（本院卷(二)一三四頁
    ），但已為戊○○嚴詞否認，且稱未曾吃過便當（本院卷(二)
    一三四至一三五頁），而証人丙○○亦証稱其亦未吃過被告
    提供稱係夏令營之便當（本院卷(二)一三三頁），而甲○○稱
    其上課時有吃便當，但未外面吃合菜（本院卷(二)一二七頁）
    ，而乙○○則証稱其上課期間不是每次都領有便當，但不知
    是何名義，夏令營前後則未曾吃過夏令營提供之便當或合菜
    （本院卷(二)一四０至一四一頁），辛○○則其其未吃過合菜
    ，但不知有便當之事（本院卷(二)一四四頁）。由上開戊○○
    等人之証述可知，除甲○○、乙○○外，均上課時間未吃過
    夏令營之便當及合菜，且被告所提供合桌之收據，有些係在
    非上課日期，甚且係在開課前或課程結束之後，証明合桌吃
    飯支出，不足為其為夏令營之支出。至於丁○○固然証稱有
    一個幹事中午發便當給其吃，並有在外面聚餐（本院卷(二)一
    八三頁），但其証述乃在戊○○等人於96年10月1 日証述之
    後之另一期日96年10月22日所為証述，辛○○既然上過課，
    卻不知有便當之事，甲○○、乙○○亦均稱沒有合桌吃飯之
    事，故丁○○所証有關合桌吃飯及有一幹事買便當之事，乃
    迴護被告之詞，不足採信。亦即被告所書立之誤餐費支出，
    乃事後掩飾其侵占行為之舉，不足為其未為侵占或無侵占犯
    意之有利証據。
  (七)按侵占乃即成犯，於被告將夏令營報名費易持有為所有即將
    報名費納為己有時，即已成立。其係承辦夏令營活動且收取
    夏令營報名費之人，而屬從事業之人，其侵占業務上所收取
    之報名費，所犯業務侵占罪証已臻明確。被告事後以振宇資
    訊社捐款18萬5000元予永芳國小仁愛基金（公庫），不影響
    其侵占罪之成立。
三、被告行為後，刑法、刑法施行法業已於94年2 月2 日、95年
    6 月14日修正公布，並均自95年7 月1 日施行，參酌最高法
    院95年5 月23日刑事庭第8 次會議決議，應依刑法第2 條第
    1 項之規定，為新舊法比較：
  (一)修正前刑法第33條第5 款規定：「罰金：1 元以上。」修正
    後該款規定「罰金：新台幣1000元以上」，是比較新舊法結
    果，以舊法較有利於被告。
  (二)牽連犯及連續犯部分：修正前具有刑法第56條連續犯之關係
    者，則以一罪論，具有第55條牽連犯之關係者，從一重處斷
    ，然修正後之刑法業已刪除第55條牽連犯及第56條連續犯之
    規定，則被告所犯數罪即應依修正後之數罪併罰之規定分論
    併罰。此刪除雖非犯罪構成要件之變更，但顯已影響行為人
    刑罰之法律效果，自屬法律有變更，仍應比較新舊法之規定
    。是比較結果，修正後之規定並非較有利於被告。
　(三)定執行刑部分：修正前刑法第51條規定：「數罪併罰，分別
　  宣告其罪之刑，依左列各款定其應執行者」，其中第5 款規
    定：「宣告多數有期徒刑者，於各刑中之最長期以上，各刑
    合併之刑期以下，定其刑期。但不得逾20年。」修正後該款
    則規定：「宣告多數有期徒刑者，於各刑中之最長期以上，
    各刑合併之刑期以下，定其刑期。但不得逾30年」比較結果
    ，修正後刑法並未較有利於被告。
  (四)易科罰金部分：修正前之刑法第41條第1 項前段規定：「犯
    最重本刑為5 年以下有期徒刑以下之刑之罪，而受6 個月以
    下有期徒刑或拘役之宣告，因身體、教育、職業、家庭之關
    係或其他正當事由，執行顯有困難者，得以1 元以上3 元以
    下折算一日，易科罰金。」又受刑人行為時之易科罰金折算
    標準，修正前罰金罰鍰提高標準條例第2 條前段（現已刪除
    ）規定，就其原定數額提高為100 倍折算1 日，則本件被告
    行為時之易科罰金折算標準，應以銀元300 元折算1 日，經
    折算為新臺幣後，應以新臺幣900 元折算為1 日。惟95年7
    月1 日修正公布施行之刑法第41條第1 項前段則規定：「犯
    最重本刑為五年以下有期徒刑以下之刑之罪，而受六個月以
    下有期徒刑或拘役之宣告者，得以新臺幣一千元、二千元或
    三千元折算一日，易科罰金。」比較修正前後之易科罰金折
    算標準，以95年7 月1 日修正公布施行前之規定，較有利於
    被告。
  (五)經綜合比較結果，新法對被告並非有利，應依刑法第2 條第
    1 項前段之規定，適用行為時法即修正前之刑法處斷之。
四、按修正前刑法第10條第2 項規定：稱公務員者，謂依法令從
    事於公務之人員。依據實務適用上慣採前司法行政部之函釋
    見解即為：「按刑法第十條第二項所謂之公務員，凡依法令
    從事於公務之人員皆屬之，其範圍較公務人員任用法上所稱
    之公務員為廣，不問其為政務官、事務官以及何種官等或無
    官等之公職人員均包括之。公立學校之教職員當亦屬刑法第
    十條第二項之公務員。」為使公務員之概念明確化，修正後
    刑法第10條第2 項公務員之規定則修正為：稱公務員者，謂
    下列人員：1.依法令服務於國家、地方自治團體所屬機關而
    具有法定職務權限，以及其他依法令從事於公共事務，而具
    有法定職務權限者。2.受國家、地方自治團體所屬機關依法
    委託，從事與委託機關權限有關之公共事務者。再依依新修
    正刑法之規定，關於公務員之定義，分為三種類型：一為依
    法令服務於國家或地方自治團體所屬機關而具有法定職務之
    「身分的公務員」。二為其他依法令從事公共事務而具有法
    令職務權限者之「授權公務員」；三為受國家或地方自治團
    體所屬機關依法委託，從事與委託機關權限有關之公共事務
    者之「受託公務員」；惟其中該等公務員所從事之「公共事
    務」，是否涉及公權力之行使則因其等身分職務之不同而有
    程度之差異。申言之，析分其等構成要件，則所謂「身分公
    務員」所從事之公共事務，均係依其職務權限在其職權範圍
    內所應為或得為之事務，不以涉及公權力行使之事務為限，
    而所謂「授權公務員」及「委託公務員」所為公共事務則限
    於涉及有關公權力行使之事項，尚未包含私經濟行為（含行
    政輔助行為如採購公務用品、行政營利行為及行政私法行為
    ），學校兼辦採購業務之教師，就其兼任之行政職務，有公
    務員服務法上之適用（大法官會議釋字第308 號解釋意旨參
    照），則依新修正刑法第10條第2 項之修正理由觀之，其應
    屬其他依法令從事公共事務而具有法令職務權限者之「授權
    公務員」身份。依前旨，其所為之採購業務若僅涉及私權或
    屬行政作為中之私經濟行為之事項時，尚與公權力行使之公
    共事務無涉，其行為並無適用新修正刑法「公務員」之規定
    。本件有關常用錯別字改正手冊之採購，係時任永芳國小校
    長陳德義採購，非被告為之，且被告事先不知情，故被告並
    無訂購常用錯別字改冊正手冊之行為，被告係利用陳德義校
    長請其付7000元書款，而利用陳德義校長即將退休之際，偽
    造智友教育用品社壬○○事先交付予被告，供被告代領智友
    教育用品社請領業務往來款項時使用蓋有該社章之空白免用
    統一發票收據，向永芳國小請領8 萬500 元，扣除先前墊付
    之7000元，實際詐得7 萬3500元（其後交付1 萬6000元及委
    請壬○○返還5 萬7500元，均屬詐欺罪成立後之事後行為）
    ，故其行為尚與浮報價額數量之構成要件有間。又貪污治罪
    條例第5 條第1 項第2 款所謂利用職務上之機會詐取財物，
    必因法律或命令賦予行為人以一定之職務，而行為人竟利用
    此項職務之機會予以詐財者，始足當之。若其用以詐財之行
    為，與其法令上之職務無所關涉者，即無利用其職務之機會
    以詐財之可言（最高法院九十年度台上字第七三○八號判決
    參照），本件採購書籍係時任校長陳德義為之，故被告所為
    亦無該當貪污治罪條例第五條第一項第二款所謂利用職務上
    之機會詐取財物罪之餘地，應與敘明。又貪污治罪條例第4
    條第1 項第3 款公務員經辦公用工程浮報價額數量罪，所謂
    「浮報」本含有詐欺性質（最高法院九十年度台上字第四五
    七三號判決參照）。本件公訴人起訴之事實雖為浮報價額向
    永芳國小報領書款，惟以不實之收據向永芳國小詐領得書款
    之詐欺基本事實則相同，爰於不妨害起訴基本社會事實同一
    之範圍內，予以變更起訴法條為第339 條第1 項之詐欺取財
    罪。又被告偽造智友教育用品社空白免用統一發票詐領書款
    ，足生損害於智友教育用品社及永芳國小。故被告行使偽造
    智友教育用品社免用統一發票收據詐領書款，係成立刑法第
    339 條第1 項之詐欺取財罪、第216 條、第210 條之行使偽
    造私文書罪。其偽造私文書之低度行為，為行使偽造私文書
    之高度行為所吸收，不另論罪。又所犯行使偽造私文書行為
    與詐欺取財罪間有方法結果之牽連犯關係，應從較重之行使
    偽造私文書罪處斷。另夏令營活動係自由報名參加，並無強
    制性，上課師資亦非全部為永芳國小老師，報名學生上課與
    否，亦有其自主性，永芳國小對缺課學生亦無任何懲處規定
    ，且於報名表載明結訓時由校長核發結業証書，不依學員上
    課之情形而決定核發與否之決定。故永芳國小舉辦夏令營，
    非屬公權力之行使。被告實際承辦永芳國小夏令營業務，為
    從事業務之人，其侵占之暑期生活電腦夏令營之學費部分，
    其中127 名學員之報名費，被告係以經收人名義收取報名費
    ，因該學費尚未進入縣府之會計科目，並無公共用途，尚難
    認屬公用財物，應成立刑法第336 條第2 項業務侵占罪。又
    按貪污治罪條例第6 條第3 款之竊取或侵占職務上持有之非
    公用私有財物罪，除所竊取或侵占者，係公務員基於職務上
    持有之非公用私有財物外，尚須該財物已入於公務機關之實
    力支配下始可，如該財物尚未入於公務機關之實力支配下，
    即非該條款所謂之「非公用私有財物」（高法院著有九二年
    度台上字第四九○二號判決參照）。本件被告持有學生所繳
    交報名學費尚未進入公務機關之實力支配，自非被告職務上
    持有，故被告所為亦無貪污治罪條例第6 條第3 款之侵占職
    務上持有之非公用私有財物罪之適用，公訴意旨認被告係犯
    貪污治罪條例第4 條第1 項第1 款之侵占公用財物罪嫌，容
    有未洽，惟被告將自己所持有應繳還學校之款項變異持有為
    所有之意思予以侵占入己之事實則相同，爰於不妨害起訴基
    本社會事實同一之範圍內，予以變更起訴法條。被告侵占12
    7 名學生之報名費，時間緊接，所犯構成要件又相同，顯係
    基於概括犯意為之，應依連續犯規定論以一罪，並加重其刑
    。被告所犯行使偽造私文書罪與業務侵占罪間，犯意各別，
    行為互異，應予分論併罰。
五、原審據以論處被告此部分犯行罪刑，固非無見。惟查：(一)被
    告係偽造智友教育用品社壬○○事先交付予被告，供被告代
    領智友教育用品社請領業務往來款項時使用之空白蓋有該社
    章之空白免用統一發票收據，向永芳國小領取8 萬500 元，
    扣除先前墊付之7000元，實際詐得7 萬3500元（其後交付1
    萬6000元及請壬○○返還5 萬7500元，均屬詐欺罪成立後之
    事後行為），原判決未認定其實際詐領7 萬3500元，尚有未
    洽。(二)被告侵占夏令營報名費31萬5000元之行為，係構成業
    務上侵占罪，原審論以普通侵占罪，亦有未洽。(三)原審未及
    依新舊法比較，及依中華民國九十六年罪犯減刑條例減刑，
    於法尚有未合。被告上訴意旨否認犯罪，指摘原判決不當，
    檢察官上訴意旨認原判決量刑過輕，雖均無理由。惟原判決
    既有前揭可議，自應由本院將原判決撤銷。審酌被告行為時
    任教師且兼任教務主任，本應誠實正直，為教育貢獻心力，
    竟偽造收據，虛報不實之交易，向學校領取金錢8 萬500 元
    （扣除先墊款7000元，實詐得7 萬3500元），犯後猶否認犯
    行，犯後態度非佳，惟念被告事後已將詐取之款購買1600本
    常用錯別字改正手冊，支付1 萬6000元，並委由壬○○以智
    友教育用品社名義繳回5 萬7500元，對學校損害降至最低；
    而其侵占夏令營報名費，亦將其侵占金額為部分之支出，而
    非全部納為己有，且事後又以其配偶經營之振宇資訊社名義
    捐款18萬5000元予永芳國小仁愛基金，雖其未依正常程序專
    款專用，繳回國庫，亦見其事後稍有悔悟之心等一切情狀，
    量處如主文所示之刑。又被告之行為符合中華民國九十六年
    罪犯減條例規定，爰依該條例規定，減其宣告刑二分之一，
    並諭知如易科罰金之折算標準，及定其應執行刑，並諭知易
    科罰金之折算標準。至前述填載不實智友教育用品社名義之
    收據，因已持交校方，並非被告所有之物，至於夏令營收據
    ，被告係以學校教務處名義收受，故亦非被告所有，爰均不
    予宣告沒收，併予敘明。
六、公訴意旨另以：被告聘永芳國小老師辛○○擔任上揭「暑期
    生活電腦夏令營」講師，共計講授8 小時，每小時講師費為
    八百元，共計應發給辛○○6400元，竟於同年7 月間某日先
    請辛○○於講師費印領清冊上簽名蓋章，而於同年月某日代
    領全部講師費後，僅轉交3000餘元予辛○○，將其餘4000餘
    元侵占入己，因認被告涉犯侵占罪嫌。
  (一)按犯罪事實應依證據認定之，無證據不得認定犯罪事實；又
    不能證明被告犯罪者，應諭知無罪之判決；刑事訴訟法第15
    4 條第2 項、第301 條第1 項分別定有明文。又刑事訴訟法
    第16 1條已於民國91年2 月8 日修正公布，其第1 項規定：
    檢察官就被告犯罪事實，應負舉證責任，並指出證明之方法
    。因此，檢察官對於起訴之犯罪事實，應負提出證據及說服
    之實質舉證責任。倘其所提出之證據，不足為被告有罪之積
    極證明，或其指出證明之方法，無從說服法院以形成被告有
    罪之心證，基於無罪推定之原則，自應為被告無罪判決之諭
    知（最高法院著有九十二年台上字第一二八號判例參照）。
  (二)公訴人認被告涉犯侵占罪嫌無非係以辛○○之供述及暑期生
    活電腦夏令營講師費印領清冊一紙為其論據。經查：辛○○
    有收受講師費2 筆，分別為1 萬2000元及1 萬3600元，而辛○○是從伊領到的1 萬2000元除以伊上課的時數，得出每個
    小時鐘點費是375 元，上完課後，因伊知道有結餘款，開會
    時，伊請求鐘點費可否核發到上限800 元，第2 筆款項1 萬
    3600元即為核發鐘點費800 元及375 元的差額；而辛○○拿
    到這2 筆錢都是劉文正親自拿現金給辛○○，但都沒有簽收
    ，而「暑期生活電腦夏令營講師費印領清冊」有辛○○的簽
    名具領6400元，是在辦理活動之前被告拿給辛○○簽名的，
    所以上面的金額與伊實際上領到的金額不一致等情，業據證
    人辛○○於本院審理時證述明確（本院審理筆錄第四十至第
    四十二頁）。足見辛○○事後所領講師費已因辦活動有盈餘
    ，而與原先預定之講師費有所差異，是被告雖於辦暑期生活
    電腦夏令營前拿「暑期生活電腦夏令營講師費印領清冊」給
    辛○○簽名，但因事後講師費有所異動，而未依照原先印領
    清冊上之記載發給講師費，乃係依較高之鐘點費，另行發給
    講師費，被告並未有何將應發給辛○○之講師費易持有為所
    有侵占之事實，揆諸首揭法條及判例意旨，本應為無罪之諭
    知，惟公訴意旨既認此部分與前開侵占罪論罪科刑部分為連
    續犯，屬裁判上一罪關係，爰不另為無罪之諭知。
七、據上論斷，應依刑事訴訟法第369 條第1 項前段、第364 條
    、第299 條第1 項前段、第300 條，刑法第2 條第1 項前段
    、第339 條第1 項、第216 條、第210 條、第336 條第2 項
    ，修正前刑法第56條、第55條、第41條第1 項、第53條第5
    款，中華民國九十六年罪犯減刑條例第2 條第1 項第3 款、
    第7 條、第9 條、第10條第1 項，修正前罰金罰鍰提高標準
    條例第1 條前段、第2 條，判決如主文。
本案經檢察官林敏惠到庭執行職務。
中　　華　　民　　國　　96　　年　　12　　月　　24　　日
                  刑事第八庭    審判長法  官  李炫德
                                      法  官  郭玫利
                                      法  官  陳志銘
以上正本證明與原本無異。
被告就偽造文書部分及檢察官，如不服本判決應於收受本判決後
10 日 內向本院提出上訴書狀，其未敘述上訴理由者，並得於提
起上訴後10日內向本院補提理由書狀（均須按他造當事人之人數
附繕本）「切勿逕送上級法院」。
其餘不得上訴。
中　　華　　民　　國　　96　　年　　12　　月　　24　　日
　　　　　　　　　　　　　　　　　　　書記官  黃英彥
附錄本件判決論罪科刑法條：
刑法第210 條：
偽造、變造私文書，足以生損害於公眾或他人者，處5 年以下有
期徒刑。
刑法第216 條：
行使第二百十條至第二百十五條之文書者，依偽造、變造文書或
登載不實事項或使登載不實事項之規定處斷。
刑法第339條第1項：
意圖為自己或第三人不法之所有，以詐術使人將本人或第三人之
物交付者，處5 年以下有期徒刑、拘役或科或併科1 千元以下罰
金。
中華民國刑法第336條第2項：
（公務公益侵占罪、業務侵占罪）
對於業務上所持有之物，犯前條第 1 項之罪者，處 6 月以上
5 年以下有期徒刑，得併科 3 千元以下罰金。
